【裁判字號】    99,訴,7
【裁判日期】    990413
【裁判案由】    損害賠償
【裁判全文】
臺灣嘉義地方法院民事判決                 99年度訴字第7號
原      告  財團法人汽車交通事故特別補償基金
法定代理人  乙○○
訴訟代理人  戊○○
            甲○○
被      告  丁○○(葉加倍之繼.
            丙○○(葉加倍之繼.
上一人  之
訴訟代理人  己○○
上列當事人間損害賠償事件，本院於民國99年3 月30日言詞辯論
終結，判決如下：
    主  文
原告之訴駁回。
訴訟費用由原告負擔。
    事實及理由
一、原告起訴主張：
    按繼承人自繼承開始時，除本法另有規定外，承受被繼承人
    財產上之一切權利、義務，民法第1148條第1 項前段訂有明
    文。本件訴外人即被告之被繼承人葉加倍於民國98年3 月18
    日下午16時45分，駕駛車牌號碼NUK-995 號機車，行經嘉義
    縣六腳鄉○○村○○道路新厝50號前，與駕駛車牌號碼LTG-
    588 號機車（改裝三輪車）之訴外人陳仟松發生車禍事故，
    葉加倍與陳仟松均受傷送醫不治死亡。依民法第191條之2之
    規定，葉加倍對受害人陳仟松負侵權行為損害賠償責任。因
    葉加倍駕駛之機車未依強制汽車責任保險法第6 條之規定投
    保強制汽車責任保險，陳仟松之繼承人即父母陳兩平、陳吳
    鉗依據強制汽車責任保險法第40條第1項第2款向原告請求補
    償，並受領死亡給付新台幣（下同）1,502,036 元，原告乃
    依同法第42條第2 項規定，代位行使訴外人陳兩平、陳吳鉗
    對訴外人葉加倍之損害賠償請求權，惟葉加倍亦於本次車禍
    中死亡，爰依前揭民法規定，代位向被告即葉加倍之繼承人
    丁○○、丙○○請求損害賠償，並聲明：被告丁○○、丙○
    ○應連帶給付原告1,502,036 元，及自起訴狀繕本送達翌日
    起至清償日止，按年息百分之五計算之利息。
二、被告抗辯略以：
    本件車禍兩車的行車方向是同方向，兩車的撞擊點，訴外人
    葉加倍騎乘之NUK-995 號機車，係在左側支撐腳架部分，車
    牌號碼部分也有撞擊到，對方LGT-588 號機車在輔助右方輪
    蓋部分有凹陷，輔助輪蓋上也有葉加倍車號NUK-995 號機車
    的烤漆，撞擊後雙方都朝兩側傾倒，NUK-995 號機車接近路
    旁，對方LGT-588 號機車則摔到道路中間，可看出是對方車
    輛從後撞擊前方葉加倍之機車。至於原告雖陳稱當時葉加倍
    可能要迴轉云云，然倘若葉加倍當時騎乘機車之動線係迴轉
    之方向，則葉加倍機車的撞擊點應是在車身側面，而非在後
    方的車牌及支撐腳架，且由葉加倍的機車支撐架，經撞擊後
    係呈現往前的方向，可推論當初撞擊的方向是由後往前，並
    非從側面撞擊，因此，本件應該是騎乘在後方的陳仟松追撞
    同方向前方的葉加倍等語。並聲明：原告之訴駁回。
三、本院得心證之理由：
  (一)原告主張被告之被繼承人葉加倍於98年3 月18日下午16時45
    分，駕駛NUK-995 號機車，行經嘉義縣六腳鄉○○村○○道
    路新厝50號前，與駕駛LTG- 588號改裝三輪機車之陳仟松發
    生車禍事故，葉加倍與陳仟松均受傷不治死亡，因葉加倍駕
    駛之機車未投保強制汽車責任保險，陳仟松之繼承人即父母
    陳兩平、陳吳鉗則向原告請求補償，並受領死亡給付1,502,
    036元之事實，業據提出嘉義縣警察局道路交通事故當事人
    登記聯單、嘉義縣警察局道路交通事故現場圖、陳仟松長庚
    紀念醫院診斷書及陳仟松、葉加倍嘉義地院檢察署相驗屍體
    證明書、網路列印關冒車險查詢系統查詢資料、陳仟松繼承
    系統表及戶籍謄本、財團法人汽車交通事故特別補償基金補
    償金申請書影本、補償金理算書、汽車交通事故特別補償基
    金收據暨行使代位權告知書等影本，並經本院函嘉義縣警察
    局朴子分局調閱本件車禍事故之相關資料及現場照片存卷可
    參（詳本院卷第6 至18、35至68頁），及調閱嘉義地方法院
    檢察署98年度相字第188號、202號相驗卷宗核閱無訛，且為
    被告所不爭執，堪信屬實。惟被告辯稱：本件兩車係同方向
    行駛，在騎乘在後方之陳仟松撞擊同方向前方之葉加倍，葉
    加倍對於本件車禍並無過失等語。則本件應審究者厥為：被
    告之被繼承人葉加倍就本件車禍，應否負損害賠償責任？原
    告請求給付前揭金額有無理由？
  (二)按汽車、機車或其他非依軌道行駛之動力車輛，在使用中加
    損害於他人者，駕駛人應賠償因此所生之損害。但於防止損
    害之發生，已盡相當之注意者，不在此限，民法第191條之2
    定有明文。該條立法理由，係以近代交通發達，而因動力車
    輛肇事致損害人之身體或財產者，日見增多，乃增定本條，
    凡動力車輛在使用中加損害於他人者，駕駛人即應賠償因此
    所生之損害。亦即以舉證責任倒置之方式，由法律推定駕駛
    人侵害他人之行為係出於過失。準此，被害人依民法第 191
    條之2 規定，請求動力車輛之駕駛人賠償損害時，僅須證明
    其損害係因駕駛人使用該動力車輛時，侵害其權利，亦即損
    害之發生與駕駛人使用動力車輛之間有因果關係即可，至駕
    駛人於交通事故之發生，是否有過失，則不待被害人舉證。
    而駕駛人如欲主張免責，則必須證明其對於防止損害之發生
    ，已盡相當之注意，積極為防止損害之發生而有所作為，仍
    不免發生損害，亦即應證明駕駛人使用動力車輛加損害於他
    人，非因自己之過失所致而後可。本件被告之被繼承人葉加
    倍騎乘機車，在行進間與訴外人陳仟松騎乘之機車發生碰撞
    ，致陳仟松死亡，依民法第191條之2規定，自應對於陳仟松
    所受損害負賠償責任，被告如欲免責，則應就該損害之發生
    ，非因其被繼承人葉加倍之過失所致乙事，負舉證之責任。
  (三)本件雖經本院囑託鑑定車禍事故之責任歸屬，惟鑑定結果認
    ：肇事前，葉加倍機車行進動線不明，本會未便鑑定等語，
    有臺灣省嘉雲區車輛行車事故鑑定委員會99年3 月11日嘉雲
    鑑990130字第0995800893號函在卷可稽。然經本院核閱嘉義
    縣警察局朴子分局檢送本件車禍事故之道路交通事故現場圖
    及現場照片，葉加倍與陳仟松騎乘之機車，均係在六腳鄉○
    ○村○○道路新厝50號由南往北之同向車道上，而車禍事故
    後，陳仟松騎乘之機車車頭正面部分，嚴重毀損，葉加倍騎
    乘之機車車頭正面部分，則尚屬完整，有道路交通事故現場
    圖及現場照片存卷可按（詳本院卷第36、53至57、59頁）。
    依此可知，車禍事故當時，葉加倍及陳仟松係行駛在同方向
    之道路，且依葉加倍機車車頭正面尚屬完整，而陳仟松機車
    車頭正面嚴重毀損乙節，亦可推知葉加倍係行駛在前方之車
    輛，陳仟松則係行駛在後方的車輛，事故發生時，陳仟松係
    以機車正面追撞前方由葉加倍騎乘之機車，堪以認定。本院
    復參酌葉加倍騎乘之機車，其車牌左下角凹陷的方向，暨左
    側支撐腳架的方向，均呈現往前輪的方向固定（詳本院卷第
    56、57頁），而依一般常情，發動騎乘機車前，駕駛人會將
    支撐腳架往後輪的方向推起，支撐腳架應該係朝後輪的方向
    固定，但本件車禍事故後，非但葉加倍騎乘之機車車牌左下
    角往前輪方向凹陷，該機車之左側支撐腳架亦係朝向前輪的
    方向，由此足以推知，事故當時兩車之撞擊位置，應係騎乘
    在後方之陳仟松，自後方擦撞葉加倍機車左後方之車牌及支
    撐腳架，致兩車失控倒地滑行，足堪認定。
  (四)至於原告雖主張：葉加倍當時可能係要往左側迴轉云云，然
    並未提出證據以實其說，況本院參酌葉加倍機車車身受損照
    片，其機車左側，除機車把手下方的塑膠外殼，因滑行磨地
    而破裂受損外，其餘左側金屬外殼及零件部分，均無受撞擊
    而凹陷受損之情形（詳本院卷第57頁）。參諸陳仟松機車車
    頭正面嚴重受損乙節觀之，可知當時撞擊力道甚大，倘葉加
    倍當時欲往左側迴轉致兩車發生碰撞，則葉加倍機車左側車
    身，應有明顯可辨之撞擊凹陷痕跡。然依事故現場照片，葉
    加倍機車左側車身，除機車把手下方之塑膠外殼外，並無明
    顯可辨之撞擊受損情形，自難認葉加倍之機車係左側車身受
    到撞擊，亦無從推論葉加倍當時欲往左側迴轉，是原告前揭
    主張，洵非可取。
  (五)按車輛行駛時，駕駛人應注意車前狀況，並隨時採取必要之
    安全措施，道路交通安全規則第94條第3 項定有明文。本件
    車禍發生當時，葉加倍及陳仟松係行駛在同方向之道路上，
    葉加倍在前方，陳仟松在後方，行駛在後方之陳仟松，自後
    追撞行駛在前方之葉加倍，業經本院認定如前，則葉加倍就
    本件車禍事故之發生，自難認有過失行為存在。是被告抗辯
    葉加倍就車禍事故並無過失，洵屬有據。
四、綜上所述，車禍事故後，原告雖已依聲請給付陳仟松之繼承
    人補償金共計1,502,036 元，然經本院調查後，認被告之被
    繼承人葉加倍，就本件車禍事故並無過失，自無庸對陳仟松
    負損害賠償責任。從而，原告依民法第191條之2及強制汽車
    責任保險法第42條第2項之規定，請求被告連帶給付1,502,0
    36元及法定利息，為無理由，應予駁回。
五、據上論結，原告之訴為無理由，依民事訴訟法第78條，判決
    如主文。
中    華    民    國    99    年    4     月    13    日
                      民二庭法  官  林中如
以上正本係照原本作成
如對本判決上訴須於判決送達後20日內向本院提出上訴狀
中    華    民    國    99    年    4     月    13    日
                            書記官  黃意雯

司法院資訊處製作；財團法人民間司法改革基金會備份。
